ACORDAO-COMPLETO-2435441

ACÓRDÃO 334/2021 ATA 5/2021 - PLENÁRIO

VISTOS, relatados e discutidos estes autos em que se apreciam embargos de declaração opostos por José Jeová Souto Mota em face do Acórdão 2531/2020-TCU-Plenário, por meio do qual o Tribunal negou provimento a recurso de revisão anteriormente interposto contra o Acórdão 4216/2017-TCU-Segunda Câmara, retificado por inexatidão material pelo Acórdão 6062/2017-TCU-Segunda Câmara,
ACORDAM os Ministros do Tribunal de Contas da União, reunidos em Sessão do Plenário, diante das razões expostas pelo Relator, em:
9.1. com fundamento nos arts. 32, inciso II, e 34, da Lei 8.443/1992, conhecer e rejeitar os presentes embargos de declaração, mantendo-se inalterado o Acórdão 2531/2020-TCU-Plenário;
9.2. dar ciência deste acórdão ao embargante.

Embargos de declaração opostos contra decisão de negou provimento a recurso de revisão anteriormente interposto contra acórdão que julgou irregulares as contas do embargante, imputando-lhe débito e multa, em razão da impugnação total das despesas de convênio que tinha por objeto o apoio à realização do Projeto intitulado Réveillon 2010.

Município de Tamboril/CE.

3. Embargante: Jose Jeová Souto Mota (XXX.952.263-XX).

13.1. Ministros presentes: Ana Arraes (Presidente), Walton Alencar Rodrigues, Benjamin Zymler, Augusto Nardes, Raimundo Carreiro, Bruno Dantas (Relator) e Vital do Rêgo.
13.2. Ministro-Substituto convocado: Marcos Bemquerer Costa.
13.3. Ministro-Substituto presente: André Luís de Carvalho.

José Jeová Souto Mota

TRF-1

JOSÉ JEOVÁ SOUTO MOTA

JOSE JEOVA SOUTO MOTA

BRUNO DANTAS

Ministro Bruno Dantas.

Trata-se de embargos de declaração opostos por José Jeová Souto Mota (peças 140-145) em face do Acórdão 2531/2020-TCU-Plenário, por meio do qual o Tribunal negou provimento a recurso de revisão anteriormente interposto contra o Acórdão 4216/2017-TCU-Segunda Câmara, retificado por inexatidão material pelo Acórdão 6062/2017-TCU-Segunda Câmara. Por intermédio desse decisum, o embargante teve suas contas julgadas irregulares, com imputação de débito e multa, em razão da impugnação total das despesas do Convênio 1.690/2009, que tinha por objeto o apoio à realização do Projeto intitulado "Réveillon 2010".
José Jeová Souto Mota opôs os presentes embargos em 5/10/2020, antes de ser notificado formalmente do teor do Acórdão 2531/2020-TCU-Plenário.
Nesta oportunidade, o embargante sustenta a ocorrência da prescrição da pretensão punitiva e ressarcitória em decorrência do decurso do prazo quinquenal previsto na Lei 9.873/99, conforme entendimento jurisprudencial do Supremo Tribunal Federal (MS 32.201/DF e MS 35.971/DF) . Nesse sentido, informa que o fato, liberação do recurso federal, teria ocorrido em 24/6/2010 e a citação, em 9/3/2016 (peça 140, p. 5) .
Alega, ainda, que a deliberação recorrida estaria eivada de contradição no que diz respeito ao reconhecimento da realização do evento, mas não disponibilização dos produtos e serviços contratados, nos seguintes termos (peça 140, p. 11) :
"Ora, se formalmente a Corte de Contas RECONHECE a realização do evento objeto do convênio, a contratação das bandas e o suporte logicamente necessário para a apresentação das mesmas, tendo sido apresentados documentos relativos à realização da referida festa e ao pagamento das despesas com a mesma, como se pode, CONTRADITORIAMENTE, entender que não ficou comprovado o recebimento dos bens e serviços contratados para a festividade com os recursos federais repassados?"
Afirma, em complemento, que os documentos juntados, tais como as notas fiscais que atestam o pagamento da despesa, demonstrariam a consecução do convênio. Assim, "tendo sido plenamente demonstrado via documental a realização do evento e o pagamento de despesas a ele associadas com os recursos federais, a conclusão lógica seria o reconhecimento da existência do nexo causal entre os recursos federais repassados e o objeto do convênio" (peça 140, p. 8) .
Diante da pretensa relevância das questões aduzidas, o embargante finaliza o expediente com o seguinte pedido:
"Por fim, requer-se a Vossa Excelência PROVIMENTO ao presente recurso, sanando a OMISSÃO e CONTRADIÇÃO do acórdão embargado, devidamente apontadas no presente recurso, para fins de RECONHECIMENTO DA PRESCRIÇÃO QUINQUENAL e/ou ELUCIDAÇÃO DA CONTRADIÇÃO PARA FINS DE, DEMONSTRADA A REALIZAÇÃO FATÍDICA DO OBJETO E DAS DESPESAS COM O MESMO, SER RECONHECIDA A EXISTÊNCIA DO NEXO CAUSAL, com o consequente JULGAMENTO REGULAR DAS CONTAS DO SR. JOSÉ JEOVA SOUTO MOTA, REFERENTES AO TERMO DE CONVÊNIO Nº 1690/2009, PROCESSO TC Processo 018.726/2015-1, NOS MOLDES DO ART. 16, INCISO I, DA LEI Nº 8443/92 ou, alternativamente, JULGAMENTO REGULAR COM RESSALVAS, NOS TERMOS DO ART. 16, INCISO II, DA LEI Nº 8443/92. 
Assim, aguarda-se o provimento dos presentes Embargos Declaratórios nos moldes infringentes, emprestando-se lhes, servindo os presentes Embargos para prequestionamento da matéria, constitucional e infraconstitucional, para que sejam recebidos e providos, com que, estar-se-á praticando, tempestivamente obra de esperada e proclamada justiça."
	É o relatório.

8.1. Roberta Araújo Formighieri (16.834/OAB-CE) e outros, representando Jose Jeová Souto Mota.

Procurador Marinus Eduardo De Vries Marsico.

TOMADA DE CONTAS ESPECIAL. CONVÊNIO. MINISTÉRIO DO TURISMO. EVENTO INTITULADO "RÉVEILLON 2010". IMPUGNAÇÃO TOTAL DAS DESPESAS. CITAÇÃO. REJEIÇÃO DAS ALEGAÇÕES DE DEFESA. IRREGULARIDADE DAS CONTAS. DÉBITO. MULTA. RECURSO DE RECONSIDERAÇÃO. ARGUMENTOS INSUFICIENTES PARA REFORMA DO JULGADO. NEGATIVA DE PROVIMENTO. EMBARGOS DE DECLARAÇÃO. REJEIÇÃO. AGRAVO. REJEIÇÃO. RECURSO DE REVISÃO. ELEMENTOS INCAPAZES DE ALTERAR A DECISÃO. NEGATIVA DE PROVIMENTO. EMBARGOS DE DECLARAÇÃO. AUSÊNCIA DE CONTRADIÇÃO, OBSCURIDADE OU OMISSÃO. CONHECIMENTO E REJEIÇÃO.

TOMADA DE CONTAS ESPECIAL (TCE)

Secretaria de Recursos (Serur); Secretaria de Controle Externo de Tomada de Contas Especial (SecexTCE).

Trata-se de embargos de declaração opostos por José Jeová Souto Mota em face do Acórdão 2531/2020-TCU-Plenário, por meio do qual o Tribunal negou provimento a recurso de revisão anteriormente interposto contra o Acórdão 4216/2017-TCU-Segunda Câmara, retificado por inexatidão material pelo Acórdão 6062/2017-TCU-Segunda Câmara. Por intermédio desse decisum, o embargante teve suas contas julgadas irregulares, com imputação de débito e multa, em razão da impugnação total das despesas do Convênio 1.690/2009, que tinha por objeto o apoio à realização do Projeto intitulado "Réveillon 2010".
Nesta oportunidade, o embargante sustenta a ocorrência da prescrição, bem como a existência de contradição na decisão embargada, conforme exposto no relatório precedente.
II
Satisfeitos os requisitos atinentes à espécie, os presentes embargos devem ser conhecidos, com fundamento nos arts. 32, inciso II, e 34, da Lei 8.443/1992.
Dito isso, não vislumbro a contradição ventilada, tampouco a ocorrência da prescrição.
Com relação à prescrição da pretensão de ressarcimento e punitiva, conquanto não caracterize vício embargável, não ensejando, assim, omissão, contradição ou obscuridade da decisão embargada, por se tratar de matéria de ordem pública, isto é, cognoscível de ofício, analiso a tese apresentada nos embargos. 
Sabe-se que, há tempos, este Tribunal, baseado em precedentes do STF e na interpretação do art. 37, § 5º, da Constituição Federal de 1988, tem adotado o entendimento, consolidado na súmula 282, de que "as ações de ressarcimento movidas pelo Estado contra os agentes causadores de danos ao erário são imprescritíveis". 
Ocorre que, recentemente, o Supremo Tribunal Federal (STF) , ao julgar o Recurso Extraordinário 636.886/AL, fixou, com repercussão geral, o seguinte enunciado para o Tema 899: "É prescritível a pretensão de ressarcimento ao erário fundada em decisão de Tribunal de Contas".  
Entendo que esse recente julgado do STF deve ensejar a revisão da jurisprudência deste Tribunal. No entanto, reconheço que, nos moldes em que foi fixada a tese da Suprema Corte, existem muitas dúvidas e lacunas a serem sanadas, que tornam extremamente difícil a sua imediata aplicação, de forma genérica e abrangente, aos processos que tramitam neste Tribunal. Dada a ausência de lei específica, não há prazo prescricional estabelecido - em lei ou mesmo pela Suprema Corte - para a atuação do TCU no que diz respeito à apuração de dano ao erário, bem como sobre como se daria o início da contagem e as interrupções desse prazo. 
Ademais, embora o verbete já tenha sido publicado, a decisão ainda é passível de modificação mediante embargos de declaração, possibilitando o esclarecimento dessas questões ou mesmo a modulação de efeitos, com impacto nos processos em curso. 
Até que sobrevenham todos esses esclarecimentos e definições, embora desejável, não é possível a imediata aplicação, com a devida segurança, da tese fixada pelo STF no âmbito do TCU. Por outro lado, não se pode deixar de dar encaminhamento aos incontáveis processos que tangenciam essa discussão neste Tribunal.   
Dessa forma, tenho me curvado à compreensão dos meus pares pela manutenção, por ora, do entendimento que há anos vem sendo adotado pelo TCU e pelo próprio STF, no sentido de considerar imprescritíveis as ações de ressarcimento ao erário. 
Não se trata, cabe registrar, de desrespeito ou ignorância ao entendimento firmado pela Suprema Corte, tampouco de se fixar qualquer jurisprudência sobre a sua abrangência neste momento. Apenas entendo que, considerando a indefinição e a possiblidade de modulação da decisão, não seria produtivo, e causaria enorme incerteza, se este Tribunal revisse sua atuação e logo depois a alterasse novamente.
Com relação à prescrição da pretensão punitiva, em julgado proferido em incidente de uniformização de jurisprudência, TC Processo 030.926/2015-7, o TCU pacificou o entendimento sobre a questão. Naquela ocasião, restaram assentadas as seguintes premissas: 
2.1. a pretensão punitiva do TCU subordina-se ao prazo geral de prescrição indicado no art. 205 do Código Civil, de dez anos; 
2.2. a prescrição será contada a partir da data de ocorrência da irregularidade sancionada, nos termos do art. 189 do Código Civil; 
2.3. o ato que ordenar a citação, a audiência ou a oitiva da parte interrompe a prescrição, nos termos do art. 202, inciso I, do Código Civil; 
2.4. a prescrição interrompida recomeça a correr da data em que for ordenada a citação, a audiência ou oitiva da parte, nos termos do art. 202, parágrafo único, parte inicial, do Código Civil; 
2.5. haverá a suspensão da prescrição toda vez que o responsável apresentar elementos adicionais de defesa, ou mesmo quando forem necessárias diligências causadas por conta de algum fato novo trazido pelos jurisdicionados, não suficientemente documentado nas manifestações processuais, sendo que a paralisação da contagem do prazo ocorrerá no período compreendido entre a juntada dos elementos adicionais de defesa ou da peça contendo o fato novo e a análise dos referidos elementos ou da resposta da diligência, nos termos do art. 160, §2º, do Regimento Interno.
Com base nessas premissas e analisando a cronologia fática exposta pelo embargante, verifico que não houve o decurso de dez anos entre a ocorrência da irregularidade, em 24/6/2010, e a citação, em 9/3/2016.
III
O embargante sustenta a existência de contradição na decisão do Tribunal, a qual teria reconhecido a realização do evento objeto do convênio e, ao mesmo tempo, entendido que não ficou comprovado o recebimento dos bens e serviços contratados para a festividade com os recursos federais repassados.
Não verifico a mencionada contradição.
Conforme registrado no voto do acórdão embargado, as irregularidades que ensejaram a condenação do responsável foram a não comprovação da execução física (realização do evento) e financeira (nexo causal entre os recursos recebidos e os pagamentos realizados) , bem como a desconformidade da execução com o Plano de Trabalho. 
No caso, o relator a quo havia entendido que os documentos apresentados não permitiram atestar a consecução do convênio, "tendo em vista a ausência de cópias dos contratos firmados com os artistas para a realização dos shows, bem como de documentação comprobatória da efetiva realização do evento pactuado, nos moldes especificados no plano de trabalho", conforme destaquei no voto condutor do Acórdão 2531/2020-TCU-Plenário.
Após o exame dos documentos apresentados em recurso, a Serur informou que o acervo fotográfico não comprovava a disponibilização de diversos itens do plano de trabalho, como a infraestrutura de iluminação, geradores, banheiros químicos e camarins, em termos de quantidades e especificações do que foi contratado com os recursos federais repassados. Da mesma forma, a mera declaração dos artistas de que teriam se apresentado no evento foi considerada insuficiente para comprovar a aplicação do montante de recursos previstos com o cachê.
Observa-se, portanto, que em momento algum o TCU entendeu que restou comprovada a execução física. 
Quanto a esse ponto, esclareço que a demonstração da regular aplicação dos recursos é um dever mais amplo, que exige, além da demonstração do atingimento do objetivo principal (o evento, no caso) , a comprovação de que todos os itens de despesas previstos no plano de trabalho foram executados. Nesse sentido foi a manifestação da Serur, segundo a qual "as novas fotografias e documentações evidenciam que o evento festivo 'Réveillon 2010' aconteceu, todavia não sustentam uma comprovação de que os bens e serviços contratados para a festividade com os recursos federais repassados realmente foram disponibilizados à municipalidade" (peça 123, p. 4) .
Afastando por completo a possibilidade de contradição, expliquei da seguinte forma essa questão no voto condutor do Acórdão 2531/2020-TCU-Plenário:
"16. Dito em outras palavras, a simples afirmação de que o evento aconteceu não é suficiente para atestar a execução do convênio, pois este era composto de diversos itens de despesa, correspondentes a serviços que deveriam ter sido executados e demonstrados, detalhados no plano de trabalho acostado à peça 1, para os quais não houve a comprovação física, tampouco financeira, conforme reconheceu a própria Serur (peça 123, p. 5) :
5.8. Todavia, conforme alega o próprio recorrente, tal acervo fotográfico não comprova a disponibilização da infraestrutura de iluminação (item d) , de geradores (item e) , de banheiros químicos (item f) e de camarins (item g) , em termos de quantidades e especificações do que foi contratado com os recursos federais repassados.
5.9. Similarmente, os cheques (peça 95) atestam a execução financeira das contratações, entretanto não suportam uma comprovação da execução física dos itens que foram remunerados. No mesmo sentido, as simples declarações dos artistas que teriam tocado no evento (peças 93 e 94) não comprovam os R$ 210.000,00 que teriam sido gastos com o seu cachê (item b) . Sem outras informações adicionais, não é possível concluir que tais bandas foram remuneradas pelos valores aprovados no plano de trabalho. Em outras palavras, é 'possível' que mesmo tocando no evento, tais bandas tenham recebido um valor inferior ao declarado pelo responsável.
5.10. Mesmo as Notas Fiscais 493 e 128 (item j) , que, sozinhas, já não seriam suficientes para comprovar o devido emprego dos recursos federais repassados, sequer atestam a despesas executadas, de modo a discriminar os artistas contratados e seus correspondentes cachês e a infraestrutura disponibilizada à municipalidade (peça 24, p. 16) ."
Com relação à execução financeira, cabia ainda ao responsável demonstrar o nexo causal entre os recursos que lhe foram repassados e os documentos de despesas referentes à execução, tais como notas de empenho, recibos, notas fiscais e extratos bancários, de forma a confirmar que o objeto pactuado fora executado com os recursos transferidos.
Tampouco restou, no caso, comprovada a execução financeira. Conforme registrado no acórdão embargado, "as notas fiscais apresentadas, as quais sozinhas não seriam suficientes para demonstrar a regular aplicação dos recursos do convênio, não trazem a discriminação dos artistas contratados, os cachês e a infraestrutura disponibilizada à municipalidade" (peça 132, p. 1) .
O seguinte excerto da decisão embargada reforçou essa conclusão (peça 132, p. 3-4) :
"20. No caso, não obstante haver o adequado detalhamento das despesas no plano de trabalho (peça 1, p. 13-14) , com a correspondente especificação da estrutura física, dos eventos musicais e dos equipamentos de sonorização de palco demandados para o festejo, o recorrente, na prestação de contas, não apresentou documentos aptos a demonstrar a execução desses itens de despesa. A ausência desses documentos, somada às demais omissões quanto à comprovação da execução física dos diversos itens previstos no plano de trabalho, ensejaram a reprovação de suas contas, conforme consignado no seguinte excerto do voto condutor do Acórdão 4216/2017-TCU-Segunda Câmara (peça 29, p. 3) : 
'13. Contudo, o objeto de ambos os contratos é a realização das festividades de emancipação política do município de Tamboril/CE, ou seja, não há correlação com o projeto intitulado "Réveillon", de tal forma que há vários serviços contemplados no âmbito desses contratos que não estavam previstos no plano de trabalho do convênio analisado nestes autos.14. O que se observa, portanto, é que os elementos coligidos aos autos não suportam a conclusão de que houve a realização do projeto intitulado 'Réveillon', custeada com a totalidade do quantum daquela avença.15. Ressalte-se que não há como se atestar a consecução do objeto pactuado, tendo em vista a ausência de cópias dos contratos firmados com os artistas para a realização dos shows, bem como de documentação comprobatória da efetiva realização do evento pactuado, nos moldes especificados no plano de trabalho.' (destaquei) 
21. É importante reforçar, portanto, que ainda que comprovada a execução física, conforme pactuado no plano de trabalho, restaria pendente a construção do nexo de causalidade entre os recursos federais e as despesas custeadas naquele específico objeto. Nesse ponto, destaco o fato de que, em relação às bandas, não foram apresentados recibos ou outros documentos que comprovem que os recursos conveniais foram efetivamente percebidos pelo artista ou por seu representante exclusivo (Acórdão 1435/2017-TCU-Plenário) ."
Observa-se, portanto, que os argumentos apresentados nos embargos buscam rediscutir o mérito da matéria decidida por este Colegiado. Contudo, tal finalidade é incabível na espécie recursal eleita, a qual é via estreita destinada tão somente a integrar ou esclarecer a decisão impugnada. De tal modo que, inexistindo quaisquer contradições, obscuridades, omissões ou quaisquer outros vícios a serem sanados na deliberação atacada, devem ser rejeitados os presentes embargos.
Ante o exposto, voto por que o Tribunal adote o Acórdão que ora submeto à deliberação deste Colegiado.
TCU, Sala das Sessões Ministro Luciano Brandão Alves de Souza, em 24 de fevereiro de 2021.
Ministro BRUNO DANTAS 
Relator